最高法院刑事判決　　　　　　　　　　　　　　　九十一年度台上字第五四四七號
　　上　訴　人　甲○○
右上訴人因偽造文書案件，不服台灣高等法院中華民國八十八年十二月二十四日第二
審判決（八十八年度上訴字第三八七八號，起訴案號：台灣板橋地方法院檢察署八十
五年度偵字第二四五七二號、八十六年度偵字第七二四一號），提起上訴，本院判決
如左：
    主  文
上訴駁回。
    理  由
按刑事訴訟法第三百七十七條規定，上訴於第三審法院，非以判決違背法令為理由，
不得為之。是提起第三審上訴，應以原判決違背法令為理由，係屬法定要件。如果上
訴理由狀並未依據卷內訴訟資料，具體指摘原判決不適用何種法則或如何適用不當，
或所指摘原判決違法情事，顯與法律規定得為第三審上訴理由之違法情形，不相適合
時，均應認其上訴為違背法律上之程式，予以駁回。本件上訴人甲○○上訴意旨略稱
：(一)、被害人謝運泉於第一審調查時指稱：前後見過二人，第一次向伊拿錢者係上訴
人，另孫學勇亦曾跟伊拿過錢等語，上訴人於第一審調查時亦供稱：支票係伊向謝運
泉拿的，後來伊把支票交給阿輝等語，可見本犯罪集團與謝運泉接觸者至少二人以上
，故縱認上訴人曾向謝運泉拿過支票，亦不能憑此逕認向謝運泉收取多張支票或新台
幣（下同）十萬元現金之人均是上訴人。(二)、上訴人否認「張宏任」名義之收據係其
所出具，惟原審除未將該收據提示予上訴人辨認外，亦未將該收據依職權送請有關機
關鑑定是否確為上訴人所書具，即遽以該收據資為上訴人有罪之依據，自有應於審判
期日調查之證據未予調查之違法。(三)、原審之審判筆錄僅有書記官之簽名，並無審判
長或其他法官之簽名，且未附記審判長無法簽名之事由，顯與刑事訴訟法第四十六條
、第四十七條之規定有違。(四)、由法務部調查局台北縣調查站（下稱台北縣調查站）
函及上訴人於台北縣調查站之供述併同觀之，可知當台北縣調查站之調查員於輔仁大
學門口逮捕上訴人時，調查員僅對上訴人是否涉及詐欺被害人陳慶星乙事有所懷疑而
已，其後係因上訴人主動帶領調查員至其住處找尋相關證物，並供出伊所涉其他事實
，調查員方得發覺上訴人所犯其他犯罪事實，並進而逮捕其他共犯，原判決未認上訴
人係自首，復未說明其理由，顯有判決不適用法則之違法。(五)、被害人陳振戊及張偉
成於原審審理中已指陳伊等未見過上訴人或不認識上訴人，且非伊等交身分證予上訴
人。上訴人亦供稱陳振戊、張偉成之身分證係阿輝等人交予伊，且阿輝交身分證予伊
時曾表示已經陳振戊、張偉成之同意，伊才持以申請電話使用，但原判決對上述有利
於上訴人之證據不予採納，又不說明其理由，亦有判決理由不備之違法云云。
惟查：(一)、原判決維持第一審論處上訴人以共同連續行使偽造公文書，足以生損害於
公眾及他人罪刑，駁回上訴人在第二審之上訴，已依卷證資料敘明其所憑之證據及認
定之理由。而以上訴人否認犯罪，辯稱：扣案偽造三軍總醫院診斷證明書等公文書都
是郭姓男子等人交給伊，要伊拿給客戶看，如被害人林明富之免役證影本，就是該被
害人將照片交給伊，伊交給郭姓男子，郭姓男子即將免役證影本交給伊轉拿給被害人
看，而被害人翁易源之乙等國民兵役證書是郭姓男子向伊拿照片貼上去的，翁易源的
存摺、孫學寬的提款卡、印章等物也是周姓男子他們拿給伊，伊未見過孫學寬，另謝
運泉的支票伊是交給周姓男子，伊不知支票背面有偽造孫學寬署押之事，又陳振戊、
張偉成之身分證應是周姓男子拿給伊，叫伊去申請電話，並說陳振戊等人有同意，我
不知陳振戊等人未授權伊等申請電話，公文書亦不是伊偽造的，伊亦不知公文書是假
的云云，乃卸責之詞，不足採信，於理由詳加說明及指駁。經核所為論敘，均與卷內
證據資料相符，從形式上觀察，並無違背經驗法則、論理法則等違法情形存在。(二)、
原判決理由已說明由謝運泉指認照片過程觀之，足見其尚未至一審作證前，因發現其
所簽發之支票係存入孫學寬所有之北投石牌郵局存簿儲金第０三八八四七之一號帳戶
兌現，才先入為主地認定對其行騙之人必為孫學勇、孫學寬兄弟，乃指認其二人之口
卡影本，嗣其至一審作證見及上訴人之照片時，又改稱第一次向伊拿錢者是上訴人，
並稱：「我覺得他們長的都很像」云云。再謝運泉所稱該對其行騙而自稱「張宏任」
者之身高，為一百七十八公分或一百八十公分，核與孫學寬、孫學勇之身高各為一百
六十三、四公分，一百六十九公分不符，反與上訴人之一百八十三公分身高相近，因
認謝運泉指認孫學勇、孫學寬二人對其行騙，已值存疑。且上訴人及同案被告戴合志
（已判刑確定）均稱：孫學勇、孫學寬非伊等詐騙集團內之人。上訴人並稱：是伊與
謝運泉接觸取錢，支票是伊去拿的等語。又查獲之物中有屬孫學寬所有上開帳戶之自
動提款卡、印章，顯見該等物件係在上訴人等持有利用中。而依上訴人登載之扣案帳
冊所載內容，亦與謝運泉交予上訴人二紙支票之票載日期、兌現日期及謝運泉交付尾
款十萬元而取得「張宏任」名義收據上載之日期，均相符合，足證上訴人此部分之供
述，應屬真實。再經一審調取謝運泉陳述其與自稱「張宏任」者之電話通話錄音帶二
捲（編號Ａ、Ｂ），與孫學勇、孫學寬、甲○○、戴合志等人之錄音帶，一併送請法
務部調查局鑑定結果，送鑑編號（Ｂ）證物錄音帶內男聲與上訴人聲音質相同，有該
局鑑定通知書在卷可稽，因認自稱「張宏任」而出面向謝運泉詐騙支票及金錢者，應
係上訴人無誤等情（見原判決第十五頁第十一行以下），核無不合。上訴意旨(一)，徒
憑己見，就原判決已說明事項或屬原審採證認事職權之適法行使，任意指摘，顯與法
律規定得為第三審上訴理由之違法情形，不相適合。(三)、事實審法院有本於調查所得
之證據資料，依客觀標準斟酌取捨而判斷事實之職權，其判斷苟不違背經驗法則及論
理法則，即不容任意指為違法。原判決以上開(二)之理由，再參以卷附孫學寬上揭帳戶
之存提款詳情表顯示：謝運泉所交付五萬元、十萬元二紙支票及十萬元現金均於兌現
當日或存入後，立即為人提領完畢，故認偽造「張宏任」名義收據而交付予謝運泉者
，應確為上訴人無誤（見原判決第十八頁第二行以下），其認事用法並不違背經驗法
則及論理法則，是原審未再將該收據送有關機關鑑定，難認有應於審判期日調查之證
據未予調查之違法。(四)、上訴人於原審審理時確曾坦承偽造「張宏任」名義之收據並
持以行使，且原審於審理時亦有將該收據提示予上訴人辨認並告以要旨，另原審之審
判筆錄復均經審判長及書記官簽名，有該審判筆錄在卷可證（見原審卷第八十八頁、
第九十四頁、第九十七頁）；另原判決理由亦以上訴人係自周姓男子處，取得陳振戊
、張偉成之國民身分證，卻未經陳振戊、張偉成授權，而於八十五年九月間及同年十
月間某日，分別持偽刻之「陳振戊」、「張偉成」名義印章，先後至全虹公司並委託
該公司人員偽造「陳振戊」、「張偉成」名義之市內電話裝機申請書，申請取得電話
號碼0000000、0000000、0000000等事實，業經陳振戊、張偉
成及證人蔡春娟、江靜宜指證甚詳，另有全虹公司產品預購單、市內電話裝機申請書
附卷，及偽造之「陳振戊」、「張偉成」名義之印章扣案足以佐證。再上訴人於偵審
中又已坦承係由其出面委託全虹公司申請電話，且陳振戊印章是其請人刻的，而其與
陳振戊、張偉成皆素昧平生，所申請之上揭電話又皆係供刊登詐騙廣告以吸引被害人
撥打電話聯絡之用等語，則上訴人與周姓男子、郭姓男子、莊姓男子顯為避免檢警機
關之追查，而使用與該集團無關之他人名義申請電話，故上訴人應對陳振戊、張偉成
未授權同意利用其等名義申請電話號碼之事實，當有所認知，卻仍與周姓男子、郭姓
男子、莊姓男子有共同偽造「陳振戊」、「張偉成」名義之印章、印文，及據以偽造
、行使其等名義私文書之犯意聯絡，並推由上訴人實行，因認上訴人所辯其不知陳振
戊等人未授權伊等申請電話云云，顯屬卸責之詞，不足採信（見原判決理由二、(六)）
。故上訴意旨謂：上訴人均否認「張宏任」名義之收據係其所出具，且原審未將該收
據提示予上訴人辨認，又原審審判筆錄並無審判長或其他法官之簽名，另原判決對陳
振戊、張偉成於原審審理中所指伊等未見過上訴人亦不認識上訴人，及上訴人所辯阿
輝交身分證予伊時曾表示已經陳振戊、張偉成之同意等有利證據不予採納，又不說明
其理由，均屬違法云云，顯皆非依據卷內資料執為指摘，自非適法之第三審上訴理由
。(五)、依卷附台北縣調查站八十五年十二月十九日（八五）板法字第八五一五四八號
函所載：「一、本站據報甲○○涉嫌在報端刊登廣告，以協助辦理不實之『役男複檢
結果通知書』使免服兵役為由，向役男詐欺。二、八十五年十二月十八日下午六時四
十分許，甲○○在台北縣新莊市輔仁大學門口，正向學生陳慶星收取代辦免服役費用
時，本站以現行犯將其逮捕。三、甲○○雖向本站人員坦承詐欺犯行，卻不願供出其
他共犯。本站人員於八十五年十二月十九日上午持台灣台北地方法院檢察署搜索票，
搜索其住所……，現場查獲偽造之乙種國民兵役證書、台灣省役男複檢結果通知書等
證物，亦發現本案尚有戴合志及綽號『馬沙』、『啟明』、『阿輝』等共犯，正持續
追查中。……」等情（見偵字第二四五七二號卷第一頁、第二頁）以觀，顯見上訴人
並未在本件犯罪未發覺前，向該管公務員自承犯罪而接受裁判，故原判決未予認定上
訴人係自首，核無不合。雖原判決對上訴人辯解其係自首乙節，疏未於理由中予以敘
明不採之原因，理由稍欠周延，但於原判決之結果顯然無影響，依刑事訴訟法第三百
八十條規定，亦不得資為提起第三審上訴之理由。其上訴違背法律上之程式，應予駁
回。
據上論結，應依刑事訴訟法第三百九十五條前段，判決如主文。
中      華      民      國    九十一    年      九      月    二十六    日
                              最高法院刑事第九庭
                                  審判長法官  陳  炳  煌
                                        法官  陳  正  庸
                                        法官  韓  金  秀
                                        法官  吳  信  銘
                                        法官  徐  文  亮
      右正本證明與原本無異
                                              書  記  官
中      華      民      國    九十一    年      十      月      二      日
